【裁判字號】    90,易,3455
【裁判日期】    901211
【裁判案由】    違反勞動基準法
【裁判全文】
臺灣臺中地方法院刑事判決                          九十年度易字第三四五五號
    公  訴  人  臺灣台中地方法院檢察署檢察官
    被      告  甲○○
    選任辯護人  曹宗彝
右列被告因違反勞動基準法案件，經檢察官聲請以簡易判決處刑（九十年度偵字第九
０六二號），經本院台中簡易庭（九十年度中簡字第一六０八號）認不宜逕以簡易判
決處刑，簽移本院依通常程序處理，本院判決如左：
    主  文
甲○○無罪。
    理  由
一、公訴意旨略以：被告甲○○係臺中縣太平市○○路○段七號「豪客來育樂股份有
    限公司」小鋼珠店（以下稱豪客來小鋼珠店）之負責人，明知未經取得工會或勞
    工同意，並實施晝夜三班制，安全設備完善及備有女工宿舍或有交通工具接送，
    及具有法定原因，經主管機關核准者外，不得使女工於午後十時至翌晨六時之時
    間內工作，被告甲○○並無符合前開規定或因情勢緊急，不及報經主管機核准之
    情形，竟自民國八十九年六月間起，以月薪新台幣（下同）一萬八千元之代價，
    僱用成年女子乙○○於夜間二十時許起至翌日凌晨四時止，在上址小鋼珠店內擔
    任打掃、清潔及負責櫃檯等工作。嗣於九十年五月十三日凌晨一時十分許，為警
    在上址「豪客來小鋼珠店」內當場查獲乙○○正在擔任櫃檯服務生之工作，因認
    被告涉犯勞動基準法第四十九條第一項前段之規定，應依同法第七十七條之規定
    處斷云云。
二、按犯罪事實應依證據認定之，無證據不得推定其犯罪事實；又不能證明被告犯罪
    者，應諭知無罪之判決，刑事訴訟法第一百五十四條、第三百零一條第一項分別
    定有明文。
三、本件公訴人認被告甲○○涉有違反勞動基準法第四十九條第一項前段之罪嫌，係
    以被告所經營之「豪客來小鋼珠店」屬於電子遊藝場業，電子遊藝場業固經臺中
    市政府於八十九年五月三日以八九府勞資字第五一一八六號函示屬於娛樂業，又
    娛樂業經臺灣省政府勞工處於八十八年二月二十四日以（88）勞二字第０四三三
    三號函指定為勞動基準法第三十條之一之行業，雇用之女工可於午後十時至翌晨
    六時之時間內工作，是被告聘僱之女工乙○○固可於午後十時至翌晨六時之時間
    內工作，惟其前提須經工會或勞工半數以上同意及提供完善安全衛生設施；被告
    雇用女工乙○○，雖經該女工同意於夜間工作，但雇主須先提供完善安全衛生設
    施，方可排除勞動基準法第四十九條之適用。然本件被告甲○○既自承並未備有
    女工宿舍或交通工具接送等雇主應提供之安全衛生設施，亦未經報請主管機關核
    准等情事，並未符合前開規定，亦無情勢緊急，不及報經主管機關核准之情形，
    而係由女工乙○○之丈夫丁○○自備交通工具接送乙○○上下班，自不得依同法
    第三十條之一第一項第四款規定，排除同法第四十九條之限制，仍應認其違反同
    法第四十九條第一項前段之規定，並經證人乙○○證述相符，復有臨檢紀錄表、
    現場照片可證，為其主要論據。然訊據被告固坦承前揭使女性員工在夜間工作之
    事實，惟堅決否認犯前揭公訴人所指犯行，被告辯護人辯稱略以：被告所經營之
    電子遊藝場，僅適用勞動基準法第第三十條之一，並無勞動基準法第四十九規定
    之適用。再公訴人聲請簡易判決處刑之依據，即行政院勞工委員會八十六年七月
    八日台（八六）勞動三字第０二八四九八號函示，業經行政院勞工委員會八十九
    年十月二十日台（八六）勞動三字第一六七三二號函示予以廢棄而不再適用。次
    查被告所經營之「豪客來小鋼珠店」係屬娛樂業，亦據台中市政府於八十九年五
    月三日以（八九）府勞資字第五一一八六號函敘甚明，再依台灣省政府勞工處八
    十八年二月二十四日（八八）勞二字第四三三三號函指定娛樂業為勞動基準法第
    三十條之一之行業，是以被告所經營之豪客來小鋼珠店既得排除勞動基準法第四
    十九條第一項前段之適用。再者，被告雇用乙○○等人，其在豪客來小鋼珠店借
    有員工宿舍，可供夜間工作之員工住宿之用，而證人乙○○與其夫丁○○，原本
    即住宿在員工宿舍，嗣後因與家人合力租賃房屋於外，如遷出員工宿舍另，足認
    被告備妥員工宿舍或挼送方式，而足可保護女工乙○○於深夜下班後之路人身安
    全措施等語。經查：
    (一)按勞動基準法第三十條之一規定：「中央主管機關指定之行業，雇主經工會或
      勞工半數以上同意後，其工作時間得依下列原則變更：一、四週內正常工作時
      數分配於其他工作日之時數，每日不得超過二小時，不受第三十條第二項之限
      制。二、當日正常工時達十小時者，其延長之工作時間不得超過二小時。三、
      二週內至少有二日之休息，作為例假，不受第三十六條之限制。四、女性勞工
      ，除妊娠或哺乳期間者外，於夜間工作，不受第四十九條之限制。但雇主應提
      供完善安全衛生設施」。查娛樂業已據行政院勞工委員會於八十八年二月二十
      四日台勞動二字第○四三三三號函，指定為勞動基準法第三十條之一之行業
      。且台中市政府八十九年五月三日八九府勞資字第五一一八六號函亦明示：「
      電子遊藝場」係屬娛樂業，為適用勞動基準法第三十條之一之行業，該條第四
      款規定女性勞工，除妊娠或哺乳期間者外，於夜間工作，不受第四十九條之限
      制，但雇主應提供完善安全衛生設施，不需函報該府核備等語。又依卷附行政
      院勞工委員會於九十年十一月二十日台九十勞動三字第五五五七五號函亦函明
      「事業單位如欲使女性勞工於夜間工作，自應依勞動基準法第四十九條規定辦
      理。至於經中央主管機關指定為該法第三十條之一之行業，雇主經工會或勞工
      半數以上同意後，其女性，除妊娠或哺乳期間者外，於夜間工作，不受同法第
      四十九條之限制。但雇主應提供完善安全衛生設施。因此，經中央主管機關指
      定為該法第三十條之一之行業，雇主經工會或勞工半數以上同意，並提供完善
      安全衛生者，其女性勞工（除妊娠或哺乳期間者外）得於夜間工作，毋須再依
      同法第四十九條第一項規定辦理。」是以，被告所經營之小鋼珠既屬於娛樂業
      ，依前開規定，自不適用勞動基準法第四十九條之規定。惟依同條第三十條之
      一第一項第四款但書規定，被告仍應提供完善安全衛生設施。揆之上情，是被
      告經營之『豪客來小鋼珠店』既屬娛樂業，自核與勞動基準法第四十九條之規
      定有間。
    (二)至公訴人以行政院勞工委員會八十六年七月八日台勞動三字第○二八四九八
      號函釋示：「經指定為勞動基準法第三十條之一第一項之行業，該條第四款但
      書規定雇主應提供完善安全衛生設施，係指雇主對於擬使女工從事夜間工作之
      工作場所安全衛生設備與措施，應經勞動檢查機構檢查合格，未經檢查合格，
      該事業單位應不得使女工於午後十時至翌晨六時之間工作」。惟勞動基準法第
      四十九條第一項規定，除符合所定之條件，並經主管機關核准者，女性勞工不
      得在夜間工作；同法第三十條之一第一項第四款之規定，則係放寬上開女性勞
      工不得在間工作之限制。其限制較嚴之第四十九條第一項之規定，尚且明文須
      經主管機關之核准，為女工在夜間工作之要件，而屬放寬限制之第三十條之一
      第一項第四款之規定，既未明定應申請主管機關或勞動檢查機關之核准，自難
      單憑主管機關之解釋，課雇主應負非法律所明定或非法律授權規定之義務，再
      以被告違反該解釋，令其負非法使女工在夜間工作之罪責。何況該第二八四九
      八號函示，業經行政院勞工委員會八十九年十月二十日台（八六）勞動三字第
      一六七三二號函示予以廢棄而不再適用。
    (三)末按同法第三十條之一第一項第四款並未明定經中央主管機關指定之行業，如
      使女性勞工於夜間工作應申請主管機關核准，至同款但書雖課予雇主應提供完
      善安全衛生設施之義務，但勞動基準法或其施行細則，對此均未為任何規定，
      亦未課予經中央主管機關指定之行業，如使女性勞工於夜間工作時，應事先申
      請主管機關或勞動檢查機關進行安全衛生設施之檢查，自難單憑主管機關單方
      之解釋，即課予雇主法律所未明文規定或經法律授權之行政命令所未規定之「
      報請檢查」義務。再按勞動基準法第三十條之一第一項第四款但書雖規定：雇
      主應提供完善安全衛生設施。惟勞動基準法對違反該規定者，並無處罰之明文
      。是經指定為勞動基準法第三十條之一之行業之雇主未提供完善安全衛生設施
      ，即令女工在夜間工作，該法既未明定應如何處罰，依『罪刑法定』之原則，
      未依該規定者，勞動基準法並無處罰明文。且依前開規定，亦不適用勞動基準
      法第四十九條第一項之規定。是尚不得援引已被排除適用之勞動基準法第四十
      九條第一項之規定，再依同法第七十七條論處罪責。況查被告經營『豪客來小
      鋼珠店』業經全體員工同意於夜間十時以後工作，且借有員工宿舍乙情，業據
      證人乙○○、乙○○、丙○○、戊○○到庭結證無訛（見本院九十年十一月十
      五日審判筆錄第二頁），復有員工宿舍照片六幀及有同意書十三份在卷可憑。
      此外，公訴人復末論及被告所經營之上開電子遊藝場，有何違反勞工安全衛生
      設施之具體事證，本院復查無其他積極證據足資證明被告有何犯行，不能證明
      被告犯罪，依法應為其無罪判決之諭知。
據上論斷，應依刑事訴訟法第四百五十二條、第三百零一條第一項，判決如主文。
中      華      民      國    九十      年     十二     月     十一     日
                              台灣台中地方法院刑事第七庭
                                        法  官楊  熾  光
右正本證明與原本無異。
如不服本判決，應於送達後十日內向本院提出上訴狀 （須附繕本） ，上訴於台灣高
等法院台中分院。
                                        書記官
中      華      民      國    九十      年     十二     月     十一     日


司法院資訊處製作；財團法人民間司法改革基金會備份。
